智慧財產法院行政判決
                                100年度行商訴字第47號
                                民國100年7月21日辯論終結
原      告　美商蘋果公司（Apple Inc.）
代　表　人　湯瑪士‧拉伯爾（Thomas R. La Perle）（Assist
               ant Secretary ）
訴訟代理人　陳玲玉律師
          　邵瓊慧律師
          　趙國璇律師
被      告　經濟部智慧財產局
代　表　人　王美花（局長）
訴訟代理人　陳杏映 
上列當事人間因商標註冊事件，原告不服經濟部中華民國100 年
2 月23日經訴字第10006096560 號訴願決定，提起行政訴訟，本
院判決如下：
　　主  文
原告之訴駁回。
訴訟費用由原告負擔。
　　事實及理由
一、事實概要：
    原告前於民國96年7 月21日以「MULTI-TOUCH 」商標（下稱
    系爭商標，如附圖1 所示），指定使用於商標法施行細則第
    13條所定修正前商品及服務分類表第9 類之「電腦硬體和軟
    體；具有發送及接收電話、傳真、電子郵件及其他數位資料
    之數位電子掌上型器具；MP3 播放器及其他數位格式放音機
    ；手提電腦、個人數位助理器、電子檔案夾、電子記事本；
    磁性資料載體；電話、行動電話、手機；電腦遊戲機、視聽
    電話、相機；電腦及觸控式輸入面板；電腦及觸控式面板、
    觸控式螢幕、電視螢幕、電腦螢幕、螢幕顯示器；電視」商
    品，向被告申請註冊。經被告審查，以99年11月10日商標核
    駁第327317號審定書為「應予核駁」之處分。原告不服，提
    起訴願，經經濟部100 年2 月23日經訴字第10006096560 號
    決定駁回，遂向本院提起行政訴訟。
二、原告聲明求為判決：原處分及訴願決定均撤銷，並命被告准
    予申請第096031058 號「MULTI-TOUCH 」商標之註冊。並主
    張：
  (一)系爭商標乃原告所獨創具有暗示性質之商標，足以使消費者
    認識其為表彰商品來源之標識，應准予註冊。
    1.系爭商標係由外文字「MULTI 」與「TOUCH 」所組合而成
      ，「MULTI 」有「多個、許多」之意，「TOUCH 」則有感
      動、觸摸、使同情、修飾之意，原告將該兩字組合成「MU
      LTI-TOUCH 」，係屬一獨創性商標，具有識別性，此由Ya
      hoo!奇摩字典中並無「MULTI-TOUCH 」之詞組可證。
    2.原告早於96年在我國取得註冊第0133047l號「IPOD TOUCH
      」商標，並將「TOUCH 」使用於個人電子產品，不僅為獨
      創使用，更因原告大量且長期之行銷與宣傳，使消費者得
      直接將使用於類似產品並帶有「TOUCH 」名稱之商標聯想
      至原告。系爭商標以「MULTI 」置於「TOUCH 」前方所組
      合成之「MULTI-TOUCH 」，不僅延續原告向來產品之人性
      化設計特徵，更表示觸控已經延展至更多樣化之不同面向
      ，並得應用於原告所生產之多項產品，乃原告重要技術之
      名稱，而非僅指特定之功能。
    3.系爭商標所指定之商品，功能各異，與系爭商標「MULTI-
      TOUCH 」具有暗示商品得以多樣且不同的觸控方式來控制
      之意涵相較，顯見系爭商標並非單純對前開商品之功用為
      直接且明顯之描述。
    4.他國註冊資料亦得證明本件商標具有識別性。
  (二)系爭商標已因其所使用商品之高知名度及大量使用於媒體，
    而取得後天識別性。
三、被告聲明求為判決：駁回原告之訴。並抗辯：
  (一)系爭商標圖樣係由未經設計之外文「MULTI 」、符號「- 」
    及外文「TOUCH 」由左至右排列所聯合組成。而由網頁資料
    ，可知外文「MULTI-TOUCH 」具多點觸控之意，係一種讓電
    腦使用者以手指觸控螢（屏）幕方式，達到圖像應用控制的
    輸入技術。而多點觸控技術係源自於多倫多大學於西元1982
    年所發明之食指指壓感應的多點觸控螢幕。其後，多家公司
    相繼投入該項技術之研發，現今，許多3C產品均在強調「多
    點觸控」的功能及便利。則原告以之為商標圖樣，並指定使
    用於電腦硬體和軟體等商品，實易使相關消費者產生該等商
    品係屬採用現今最熱門之多點觸控技術之商品，進而以手指
    頭觸控屏幕或面板即能揉控其所具之相關功能之認知，而為
    其所指定商品有關功能之說明，自有商標法第23第1 項第2
    款規定之適用。
  (二)原告所提「IPOD TOUCH」核准案例其圖樣與系爭商標不同，
    依商標個案審查原則，自不得比附援引，且國內己核准註冊
    商標中含有「TOUCH 」，名稱且早於「IPOD TOUCH」商標者
    不乏其例。又商標具有屬地性，各國國情及市場交易習慣不
    同，且商標法制及審查基準仍有差異，亦難以在他國已獲准
    註冊執為系爭商標應准註冊之有利論據。
  (三)原告主張本件商標業經其使用且在交易上已成為其商品之識
    別標識。惟其中經濟日報2008年10月17日、聯合報2007年9
    月30日、聯合晚報同年9 月12日等3 則新聞報導，均屬原告
    所生產iPhone手機商品之相關報導或介紹，而非系爭商標之
    使用資料，且其內容予消費者之認知，仍屬系爭商標所指定
    行動電話商品有關功能之說明。至iPhone手機銷售量新聞報
    導，其上並無本件商標，且縱iPhone手機於2010年第l 季之
    銷售量有該則報導所稱之730 萬支，然在無其他諸如發票等
    證據資料佐證下，亦尚無法得知其於我國市場之銷售數量。
    此外，原告復未提供其他使用證據，如系爭商標使用於指定
    商品之時間長短、使用方式或廣告數量等客觀資料，尚無法
    證明系爭商標有商標法第23條第4 項規定適用。
四、得心證之理由：
  (一)查系爭商標係於96年7 月21日申請註冊，被告於99年11月10
    日為「應予核駁」之審定，本件於100 年7 月21日辯論終結
    ，是系爭商標之申請應否准許註冊，應以99年8 月25日修正
    公布之商標法為斷。故本件爭點為系爭商標是否違反同法第
    23條第1 項第2 款規定。
  (二)按99年8 月25日修正公布之商標法第5 條規定：「（第1 項
    ）商標得以文字、圖形、記號、顏色、聲音、立體形狀或其
    聯合式所組成，（第2 項）前項商標，應足以使商品或服務
    之相關消費者認識其為表彰商品或服務之標識，並得藉以與
    他人之商品或服務相區別。」第23條第1 項第2 款、第4 項
    規定：「（第1 項）商標有下列情形之一者，不得註冊：二
    表示商品或服務之形狀、品質、功用或其他說明者。（第4
    項）有第1 項第2 款規定之情形或有不符合第5 條第2 項規
    定之情形，如經申請人使用且在交易上已成為申請人商品或
    服務之識別標識者，不適用之。」所謂「商品之說明」係指
    商標圖樣之文字、圖形、記號、顏色、聲音、立體形狀或其
    聯合式，依社會一般通念如為商品本身之說明，或與商品本
    身之說明有密切關聯者，即不得申請註冊，不以一般製造、
    經銷該項商品者所共同使用為必要。又商標重在足使商品或
    服務之相關消費者認識其為表彰商品或服務之標識，並得藉
    以與他人之商品或服務相區別，而具有識別性。如商標圖樣
    整體為說明性或不具識別性者，即有同法第23條第1 項第2
    款之適用。
  (三)系爭商標圖樣係由單純未經設計之印刷字體外文「MULTI」
    、符號「- 」及外文「TOUCH 」由左至右排列所構成，其中
    「MULTI 」有「多個、許多」之意，「TOUCH 」有「感動、
    觸摸、使同情、修飾」之意，此二字與符號「- 」組合成「
    MULTI-TOUCH 」，於資訊科技領域，具多點觸控之意，係一
    種讓電腦使用者以手指觸控螢（屏）幕方式，達到圖像應用
    控制之輸入技術，此多點觸控技術源自多倫多大學於西元19
    82年所發明之食指指壓感應的多點觸控螢幕，其後，貝爾實
    驗室於1991年研發「數碼桌面」之觸屏技術，讓使用者可同
    時以數隻手指觸控及拉動觸屏內之影像，Fingerworks 的紐
    瓦克公司經營者約翰埃利亞斯及魯尼韋斯特曼於1999年生產
    多點觸控產品（包括iGesture板及多點觸控鍵盤）。嗣後原
    告及微軟公司亦相繼投入該項技術之研發，並於2007年分別
    發表應用多點觸控技術的產品及計畫，如iPhone手機及表面
    電腦（surface computer），使此項技術進入主流應用階段
    。現今許多3C產品（如筆記型電腦、螢幕、手機、電子看板
    等）均在強調「多點觸控」之功能及便利性，日常生活中如
    捷運、高鐵購票系統、銀行提款機等亦充滿多點觸控技術之
    應用，此有網頁資料附卷可稽（見商標核駁卷第151 至170
    頁）。以系爭商標之圖樣作為商標，指定使用於「電腦硬體
    和軟體；具有發送及接收電話、傳真、電子郵件及其他數位
    資料之數位電子掌上型器具；MP3 播放器及其他數位格式放
    音機；手提電腦、個人數位助理器、電子檔案夾、電子記事
    本；磁性資料載體；電話、行動電話、手機；電腦遊戲機、
    視聽電話、相機；電腦及觸控式輸入面板；電腦及觸控式面
    板、觸控式螢幕、電視螢幕、電腦螢幕、螢幕顯示器；電視
    」商品，極易使相關消費者產生該等商品即採用現今熱門之
    多點觸控技術，以手指觸控屏幕或面板即能操控其相關功能
    之認知，而有民國99年8 月25日修正公布之商標法第23條第
    1 項第2 款所定不得註冊之情事。
  (四)原告雖主張其早於96年取得註冊第0133047l號「IPOD TOUCH
    」商標，並將「TOUCH 」使用於個人電子產品，不僅為獨創
    使用，更因原告大量且長期之行銷與宣傳，使消費者得直接
    將使用於類似產品並帶有「TOUCH 」名稱之商標聯想至原告
    云云。原告縱使已取得「IPOD TOUCH」之註冊商標，其後亦
    將「TOUCH 」使用於個人電子產品，惟系爭商標應否准許註
    冊，仍應視系爭商標整體圖樣本身有無表示商品功用而不得
    註冊之情事，自不因原告多方使用「TOUCH 」一詞，遽謂「
    MULTI-TOUCH 」亦應准予註冊。
  (五)原告雖主張系爭商標所指定之商品，功能各異，與系爭商標
    「MULTI-TOUCH 」具有暗示商品得以多樣且不同的觸控方式
    來控制之意涵相較，顯見系爭商標並非單純對前開商品之功
    用為直接且明顯之描述云云。然所謂暗示性商標，係指商標
    圖樣以隱含譬喻方式暗示商品或服務之形狀、品質、功用或
    其他有關成分、性質、特性、功能或目的等，但非為業者所
    必須或通常用以說明商品或服務者。因「MULTI-TOUCH 」在
    資訊科技商品中，係指多點觸控功能，已為該領域業者廣泛
    使用，原告將之使用於「電腦硬體和軟體；具有發送及接收
    電話、傳真、電子郵件及其他數位資料之數位電子掌上型器
    具；MP3 播放器及其他數位格式放音機；手提電腦、個人數
    位助理器、電子檔案夾、電子記事本；磁性資料載體；電話
    、行動電話、手機；電腦遊戲機、視聽電話、相機；電腦及
    觸控式輸入面板；電腦及觸控式面板、觸控式螢幕、電視螢
    幕、電腦螢幕、螢幕顯示器；電視」商品，消費者無須運用
    想像、思考、感受或推理，即可直接知悉或認知「MULTI-TO
    UCH 」係指該等商品所具備之多點觸控功能，非屬暗示性商
    標甚明。故原告此部分主張，委無足取。
  (六)原告固主張系爭商標已取得後天識別性云云（見本院卷第9
    至10頁），並提出網路報導、新聞報導（見商標核駁卷第13
    9 至150 頁，訴願卷第31至44頁，本院卷第24至29頁）為證
    。然查：
    1.經濟日報97年10月17日「佳樂推出觸控螢幕不比iphone遜
      色」（見商標核駁卷第139 頁，訴願卷第33頁，本院卷第
      26頁）、聯合報96年9 月30日「你touch 了嗎指觸科技彈
      指搞定一切」（見商標核駁卷第140 至141 頁，訴願卷第
      34至35頁，本院卷第27至28頁）、聯合晚報96年9 月12日
      「iPhone、Touch 火紅台灣觸控面板市占率全球第一」（
      見商標核駁卷第142 頁，訴願卷第36頁，本院卷第29頁）
      等新聞報導，及原告公司網頁資料（見商標核駁卷第143
      至150 頁，訴願卷第37至44頁），均屬原告所生產iPhone
      手機商品之相關報導或介紹，至多僅於商品簡介中提及「
      Multi-Touch 螢幕」、「Multi-Touch 觸控軌跡板」、「
      Multi-Touch 觸控式軌跡板」、「支援Multi-Touch 手勢
      」、「無縫Multi-Touch 表面」、「Multi-Touch 多點觸
      控滑鼠」、「Multi-Touch 滑鼠」等名詞，充其量為其設
      備功能之說明，無法作為認定系爭商標使用情形之證據資
      料。
    2.99年4 月21日有關iPhone手機銷售量新聞報導（見訴願卷
      第31頁，本院卷第24頁），並無標示任何系爭商標圖樣，
      而得供消費者以「MULTI-TOUCH 」作為區辨商品來源之識
      別標誌，且其僅報導iPhone手機於當年度第1 季之銷售量
      ，無從認定iPhone手機在我國之銷售情形，無足證明原告
      系爭商標業已長期廣泛使用於「電腦硬體和軟體；具有發
      送及接收電話、傳真、電子郵件及其他數位資料之數位電
      子掌上型器具；MP3 播放器及其他數位格式放音機；手提
      電腦、個人數位助理器、電子檔案夾、電子記事本；磁性
      資料載體；電話、行動電話、手機；電腦遊戲機、視聽電
      話、相機；電腦及觸控式輸入面板；電腦及觸控式面板、
      觸控式螢幕、電視螢幕、電腦螢幕、螢幕顯示器；電視」
      商品。
    3.綜上，以原告所提出之各項使用證據相互勾稽，客觀上仍
      難據以認定系爭商標業經原告長期使用且在交易上已成為
      其商品之識別標識，而得依99年8 月25日修正公布之商標
      法第23條第4 項之規定准其註冊。是以原告無法證明系爭
      商標圖樣已為相關消費者所熟知，足使其於交易上認識「
      MULTI-TOUCH 」為表彰商品之標識，並得藉以與他人之商
      品相區別。故本件不符同條第4 項規定，而應適用同條第
      1 項第2 款規定。
  (七)原告另主張其以系爭商標圖樣業已取得多國商標註冊云云（
    （見商標核駁卷第128 至138 頁，訴願卷第23至24頁，本院
    卷第23頁），然各國商標審查法制概不相同，亦無由以他國
    案例，遽謂本件即應為相同之結論。
五、綜上所述，系爭商標有99年8 月25日修正公布之商標法第23
    條第1 項第2 款所定情形。從而，原處分就系爭商標註冊案
    所為應予核駁之處分，並無違法，訴願決定予以維持，核無
    不合。原告訴請撤銷原處分及訴願決定，並命被告准予系爭
    商標之註冊，為無理由，應予駁回。
六、本件事證已明，兩造其餘主張或答辯，已與本院判決結果無
    涉，爰毋庸一一論列，併此敘明。
據上論結，本件原告之訴為無理由，依智慧財產案件審理法第1
條，行政訴訟法第98條第1 項前段，判決如主文。
中　　華　　民　　國　　100　 年　　8　　 月　　11　　日
                    智慧財產法院第二庭
                          審判長法　官  陳忠行
                                法  官  曾啟謀
                                法  官  蔡惠如
以上正本係照原本作成。
如不服本判決，應於送達後20日內，向本院提出上訴狀並表明上
訴理由。於本判決宣示後送達前提起上訴者，應於判決送達後20
日內補提上訴理由書（均須按他造人數附繕本，「切勿逕送上級
法院」）。
中　　華　　民　　國　　100　 年　　8　　 月　　11　　日
                                書記官  林佳蘋